臺灣桃園地方法院民事判決
111年度訴字第1056號
原      告  温建東  
訴訟代理人  顏碧志律師
            江宇軒律師
被      告  呂雅蓮  
上列當事人間請求分割共有物事件，本院於民國111年7月13日言
詞辯論終結，判決如下：
    主  文
兩造共有如附表所示之不動產應予變價分割，所得價金由兩造平
均分配。
訴訟費用由兩造平均負擔。
    事實及理由
壹、程序方面：
    本件被告經合法通知，無正當理由未於言詞辯論期日到場，
    核無民事訴訟法第386 條各款所列情形，爰依原告之聲請，
    由其一造辯論而為判決。
貳、實體方面：
一、原告主張：如附表所示之土地及建物（下分別稱系爭土地、
    系爭建物，合稱系爭不動產）為兩造所共有，應有部分比例
    如附表所示，又無因物之使用目的不能分割之情形，亦無不
    能分割之特約，惟兩造無法協議分割。兩造雖曾於本院中壢
    簡易庭109年度壢司調字第381號分割共有物調解事件（下稱
    系爭調解事件）中就系爭不動產成立調解，約定由被告購買
    原告所有之系爭不動產應有部分（下稱系爭調解），惟被告
    並未依調解筆錄內容履行，經原告屢次催告，仍置之不理，
    原告已以存證信函通知被告為解除系爭調解之意思表示。爰
    依民法第823條、第824條之規定，提起本件訴訟等語。並聲
    明：請准兩造共有之系爭不動產予以變價分割，所得價金由
    兩造按應有部分比例分配之。
二、被告經合法通知，未於言詞辯論期日到場，亦未於言詞辯論
    終結前提出書狀作任何聲明或陳述。
三、本院之判斷：
（一）按各共有人，得隨時請求分割共有物，但因物之使用目的
      不能分割或契約訂有不能分割之期限者，不在此限，民法
      第823 條第1 項定有明文。原告主張系爭不動產為兩造所
      共有，應有部分比例如附表所示，有建物登記第一類謄本
      、土地登記第一類謄本在卷可參（見本院壢司調字卷第12
      -14 頁）。又兩造前雖經本院調解成立，但被告並未依調
      解筆錄履行，而兩造間就系爭房地並無約定不分割，或因
      物之使用目的有不能分割之情事，是原告據以提起本件訴
      訟，請求分割系爭不動產，即無不合，應予准許。
（二）次按共有物之分割方法不能協議決定，或於協議決定後因
      消滅時效完成經共有人拒絕履行者，法院得因任何共有人
      之請求，命為下列之分配：一、以原物分配於各共有人，
      但各共有人均受原物之分配顯有困難者，得將原物分配於
      部分共有人；二、原物分配顯有困難時，得變賣共有物，
      以價金分配於各共有人，或以原物之一部分分配於各共有
      人，他部分變賣，以價金分配於各共有人，民法第824 條
      第2 項定有明文。所謂原物分配有困難，係指共有物性質
      上不能以原物分配或以原物分配有事實上或法律上困難之
      情形，例如原物性質上無法分割或分割將減損其價值之情
      形，即得依變賣之方法分配價金，以維護共有物之經濟效
      益，及兼顧共有人之利益與實質公平，此有最高法院102
      年度台上字第1336號判決意旨可資參照。經查，坐落系爭
      土地上之系爭建物為加強磚造建物之3層樓，且僅有1樓大
      門可供出入，有現場照片在卷可佐（見本院壢司調字卷第
      23頁），是系爭不動產仍須由系爭建物之1樓大門出入，
      若將系爭不動產以原物分割，不僅減少系爭不動產專有部
      分所得使用之空間，且各共有人難以按其分得部分單獨使
      用，亦將使系爭不動產遭細分而無法發揮整體經濟效用更
      徒增法律關係複雜，據此，系爭不動產以原物分割，顯有
      困難。本院於斟酌系爭不動產之使用情形、性質、經濟效
      用及兩造之利益等相關因素後，認如以變價方式分割，將
      系爭不動產整體予以變賣，藉由市場行情決定系爭不動產
      之價值，並以所得價金依相互間應有部分之比例分配予全
      體共有人，不僅可透過完整系爭不動產之變賣提升交易價
      值，令全體共有人均互蒙其利，且出賣後買受人將可將系
      爭不動產作整體之規劃利用，可促使系爭不動產之價值發
      揮極大化，復可避免兩造對系爭系爭不動產目前客觀市價
      之爭議，應屬最妥適之分割方法。
（三）至被告雖於言詞辯論終結後具狀稱：系爭不動產本為被告
      前夫所有，被告前夫死亡後由被告及前夫之子繼承，惟被
      告前夫之子將其應有部分出賣予原告未依法通知被告得優
      先承買，已屬違法，被告在系爭不動產居住數十年，縱為
      分割亦應由被告單獨取得系爭不動產，再由被告以金錢補
      償原告，方合乎情理法。另被告於言詞辯論期日當日已提
      前10分鐘到法院，僅因不熟悉法庭位置，方遲到5分鐘到
      庭，故請求再開言詞辯論期日等語。惟查：
　　1.按共有人出賣應有部分時，依土地法第34條之1第4項規定
      ，他共有人固得以同一價格優先承購。惟此僅有債權之效
      力，共有人原與第三人所定之共有土地應有部分買賣契約
      ，並不因他共有人對之行使優先購買權而當然失其效力。
      倘共有人違反法律規定將應有部分賣與第三人，並已依法
      移轉所有權時，他共有人不得主張該買賣為無效，而塗銷
      第三人已為之登記，最高法院99年度台上字第1999號判決
      可資參照，故縱使被告抗辯其前夫之子將應有部分出賣予
      原告未通知其行使優先承買權乙節屬實，對原告因而取得
      系爭不動產應有部分之法律效力，亦不致有所影響。
　　2.再者，兩造曾於系爭調解事件就系爭不動產成立調解，約
      定由被告以115萬元買受原告所有之系爭不動產應有部分
      ，已如前述，然被告亦不否認其並未依調解內容履行，本
      院衡酌被告已有未依約給付買賣價金予原告之違約行為在
      先，如將系爭不動產分由被告單獨取得，再由被告以金錢
      補償原告，被告是否能自行依本院判決履行金錢補償之義
      務，實堪疑問，雖然原告在上述情形仍可依民法第824條
      之1第4項規定對被告分得部分行使抵押權，其獲得金錢補
      償之權利非無保障，但仍將導致兩造紛爭再燃，且對於原
      告甚屬不公，自不可採。另不熟悉法庭位置並非未遵期到
      庭之正當事由，本件亦無再開辯論之必要，是被告聲請再
      開辯論亦屬不能准許，附此敘明。
四、綜上，原告依民法第823條、第824條規定，訴請本院就系爭
    不動產予以裁判分割，於法有據，應予准許，爰判決如主文
    第1項所示。
五、分割共有物之訴，核其性質，兩造本可互換地位，原告提起
    本件訴訟於法雖屬有據，然被告之應訴乃法律規定不得不然
    ，且本件分割結果，全體共有人均蒙其利，是本件訴訟費用
    應由兩造平均分擔，始為公允，爰依民事訴訟法第80條之1
    、第85條第1 項前段規定，酌定訴訟費用負擔如主文第2 項
    所示。
中　　華　　民　　國　　111 　年　　7 　　月　　27　　日
                  民事第一庭    法　官　蕭淳尹
以上正本係照原本作成
如對本判決上訴，須於判決送達後 20 日內向本院提出上訴狀。
如委任律師提起上訴者，應一併繳納上訴審裁判費。
中　　華　　民　　國　　111 　年　　7 　　月　　27　　日
                                書記官　鄧文琦
附表：
編 號 種類 地號或建號 應有部分比例 1 土地 桃園市○○區○○段0地號 原告：6分之1 被告：6分之1 2 建物 桃園市○○區○○段000○號 (基地座落附表編號1之土地) 原告：2分之1 被告：2分之1